臺灣臺中地方法院民事判決
110年度重訴字第511號
原      告  兆豐國際商業銀行股份有限公司南台中分公司

法定代理人  謝文永  
訴訟代理人  王琮鈞律師
被      告  吳國姿  
訴訟代理人  吳榮昌律師
複代理人    曾彥程律師
被      告  李麗琴  
上列當事人間請求確認買賣關係不存在事件，本院於民國111年4
月21日言詞辯論終結，判決如下： 
    主    文
原告之訴駁回。
訴訟費用由原告負擔。
　 事實及理由
壹、程序部分：
    按確認法律關係之訴，非原告有即受確認判決之法律上利益
    者，不得提起之，民事訴訟法第247條第1項前段定有明文。
    又所謂即受確認判決之法律上利益，係指因法律關係之存否
    不明確，致原告在私法上之地位有受侵害之危險，而此項危
    險得以對於被告之確認判決除去者而言（最高法院42年度台
    上字第1031號、52年度台上字第1240號判決意旨參照）。原
    告主張被告吳國姿、李麗琴（下稱被告2人）間就如附表所
    示土地、建物（下稱系爭房地）所為之買賣關係及移轉所有
    權登記行為係通謀虛偽意思表示，而提起確認買賣關係及移
    轉登記行為不存在之訴訟，為被告2人所否認，則此項法律
    關係之存否，尚非明確。而被告吳國姿名下並無其他足供原
    告取償之財產，系爭房地業由被告吳國姿以買賣為原因，移
    轉登記為被告李麗琴所有，是原告之法律上地位自有受侵害
    之虞，且此項危險得以對於被告2人之確認判決除去，揆諸
    前揭判決意旨，原告提起本件確認之訴，即有受確認判決之
    法律上利益。
貳、實體部分：
一、原告起訴主張： 
  ㈠先位之訴：被告吳國姿為訴外人麗池時尚館股份有限公司（
    下稱麗池公司）之代表人，麗池公司前於民國109年5月20日
    向原告借款新臺幣（下同）1500萬元，約定第1期本金應於1
    10年6月21日償還，並由被告吳國姿、訴外人黃詹麗芳擔任
    連帶保證人；於110年1月25日向原告借款1200萬元，均由被
    告吳國姿、黃詹麗芳擔任連帶保證人。嗣110年6月21日即約
    定償還第1期本金1500萬元之期日到期，麗池公司無資金可
    償還，原告主張借款全部到期，繼而向本院聲請核發支付命
    令，請求麗池公司、被告吳國姿、黃詹麗芳應連帶給付原告
    2700萬元及利息、違約金，經本院核發110年度司促字第193
    60號支付命令，並於110年7月29日發給支付命令確定證明書
    在案。後原告向本院民事執行處聲請對被告吳國姿之財產為
    強制執行時，發現被告吳國姿業於110年5月25日將系爭房地
    以買賣為原因移轉登記予被告李麗琴。又被告吳國姿出售系
    爭房地所得之價金未存入被告吳國姿之金融帳戶，顯非一般
    買賣常態，被告2人間就系爭房地之買賣及所有權移轉登記
    行為，其目的顯然係妨害原告債權之行使，非基於真意，原
    告先位主張依民法第87條前段之規定，被告2人所為意思表
    示無效，請求確認被告2人間就系爭房地之買賣及所有權移
    轉登記行為府表均不存在，被告吳國姿因而得請求被告李麗
    琴塗銷上開所有權移轉登記，惟被告吳國姿怠於行使此項權
    利，原告有保全債權之必要，自得依民法第242條之規定以
    債權人之地位，代位被告吳國姿行使此項權利等語，並聲明
    ：⒈確認被告2人間於110年4月10日就如系爭房地所為之買賣
    行為及110年5月25日所為之所有權移轉登記行為均不存在。
    ⒉被告李麗琴應將系爭房地於110年5月25日以買賣為原因之
    所有權移轉登記予以塗銷。
  ㈡備位之訴部分：
　　縱使前述先位聲明不成立，然被告2人之行為為無償行為，
    有害及原告之債權，原告依民法第244條第1項之規定聲請撤
    銷該無償行為；若認被告2人之行為為有償行為，被告李麗
    琴明知被告吳國姿對原告負有債務，卻仍受讓系爭房地，原
    告依民法第244條第2項之規定聲請撤銷該有償行為，並塗銷
    系爭房地所有權移轉登記等語，並聲明：被告2人間於110年
    4月10日就系爭房地所為之買賣行為及110年5月25日所為之
    所有權移轉登記行為均應予撤銷。⒉被告李麗琴應將系爭房
    地於110年5月25日以買賣為原因之所有權移轉登記予以塗銷
    。
二、被告則以：
  ㈠被告吳國姿部分： 　　
　　伊為籌措資金供麗池公司使用，向身旁親友借款，為償還借
    款，遂委託聯想不動產仲介經紀有限公司（即永慶不動產臺
    中市政加盟店，下稱永慶不動產）代為出售系爭房地，仲介
    人員覓得買主即被告李麗琴後，被告2人簽立不動產賣賣契
    約書、辦理不動產買賣價金履約保證，並依約完成用印、完
    稅、過戶、交屋等程序，系爭房地之買賣關係為真，並無通
    謀虛偽之情事等語，並聲明：原告之訴駁回。
  ㈡被告李麗琴部分：
　 伊於110年4月間由永慶不動產居間，與被告吳國姿簽立系爭
    房地買賣契約，又系爭房地所有權移轉登記申請時所附之「
    土地所有權買賣移轉契約書」、「建築改良物所有權買賣移
    轉契約書」俗稱「公契」，「公契」上所載之買賣價款總金
    額是課稅之用；被告2人所簽立之不動產買賣契約書俗稱「
    私契」，「私契」中所約定之買賣價金為2800萬元，才是系
    爭房地真正交易金額，且本件被告2人有辦理不動產買賣價
    金履約保證，並無通謀虛偽之情事等語，並聲明：原告之訴
    駁回。
三、本院的判斷：
  ㈠先位聲明部分：
  ⒈按表意人與相對人通謀而為虛偽意思表示者，其意思表示無
    效，民法第87條第1項前段定有明文。惟所謂通謀虛偽意思
    表示，係指表意人與相對人相互明知為非真意之表示而言，
    故表意人之相對人不僅須知表意人非真意，並須就表意人非
    真意之表示相與為非真意之合意，始為相當（最高法院62年
    度台上字第316號判決意旨參照）。又第三人主張表意人與
    相對人通謀而為虛偽意思表示者，該第三人應負舉證之責（
    最高法院48年度台上字第29號判決意旨參照）。
  ⒉原告主張被告2人就系爭房地之買賣及所有權移轉登記行為係
    出於通謀虛偽意思表示，根據上述說明，即應由其負舉證責
    任。原告空言以被告吳國姿為脫免因無法清償對原告所負債
    務而遭原告對其財產強制執行，遂與被告李麗琴基於通謀虛
    偽意思表示而買賣系爭房地並為所有權移轉登記云云，並未
    提出切實之證據，而僅屬其推測之詞，本院自無從為有利於
    原告之認定。
　⒊況本件被告2人均辯稱：其等係透過永慶不動產居間，而訂立
    系爭房地買賣契約，並由合泰建築經理股份有限公司（下稱
    合泰公司）辦理履約保證，被告李麗琴於110年4月21日支付
    簽約款280萬、於同年5月3日支付280萬用印款至履約保證專
    戶，並貸款2240萬元，以支付買賣價金；合泰公司於代償並
    扣除各項稅賦、費用後，將剩餘款項匯入被告吳國姿所指定
    之帳戶內；被告李麗琴亦因此買賣契約之成立，而支付永慶
    不動產服務費56萬元等節，有永慶不動產一般委託銷售契約
    書、買賣契約書、價金履約保證書、不動產買賣契約書、價
    金履約保證申請書、支票2紙、收款明細確認表、中誠地政
    士事務所服務收費明細表暨代辦費收據、交屋明細表、服務
    費發票、永慶不動產服務費確認單暨發票、合泰公司111年3
    月18日交字第11103-MBR-006號簽函及函附之價金履約專戶
    明細暨點交證明書2份、不動產賣賣契約書、元大商業銀行
    股份有限公司111年3月24日元銀字第1110004137號函及函附
    之客戶往來交易明細可佐（見本院卷一第377至415頁、第44
    7、459、465、495頁、本院卷二第52至62頁、第64至74頁）
    ，堪信為真正，是原告此部分主張並不可採。至原告以「公
    契」中所載之買賣金額僅1173萬600元、36萬2400元，非買
    賣契約（即「私契」）中所載之2800萬元，進而主張被告2
    人就系爭房地之交易金額低於行情，被告2人就系爭房地非
    有實際買賣云云，然此應係社會上一般所謂節稅之陋習，自
    難以此即謂被告2人間就系爭房地買賣及所有權移轉登記行
    為係通謀虛偽意思表示。
  ⒋從而，原告主張被告2人間就系爭房地之買賣及所有權移轉登
    記行為係出於通謀虛偽意思表示而無效不存在，並無理由。
  ㈡備位聲明部分：　　
　⒈原告主張被告2人間之行為為無償行為且有害其對被告吳國姿
    之債權，而得依民法第244條第1項之規定撤銷，然被告2人
    就系爭房地所為係屬有效之買賣行為，且由合泰公司辦理履
    約保證並撥付款項乙節，業如前述，核買賣行為係有償行為
    ，並非無償行為，故原告主張依民法第244條第1項撤銷被告
    2人間之無償詐害行為，顯無足取。
　⒉至原告主張被告李麗琴明知被告吳國姿對原告負有債務，依
    民法第244條第2項之規定撤銷被告2人就系爭房地之買賣及
    所有權移轉登記行為云云，然經本院依原告聲請函查財政部
    中區國稅局臺中分局，並無原告所謂被告李麗琴或其任職之
    立勤記帳士事務所受被告吳國姿或麗池公司委任之事，有該
    局110年12月3日中區國稅臺中營所字第1102170557號函附卷
    可查（見本院卷一第497至499頁），原告此主張顯屬個人臆
    測，既無任何憑據可資佐證，當無可採。
  ⒊從而，原告主張依民法第244條規定撤銷被告2人間就系爭房
    地之買賣及所有權移轉登記行為，並無理由。
四、綜上所述，原告先位主張依民法第87條前段之規定，被告2
    人所為意思表示無效，請求確認被告2人間就系爭房地之買
    賣及所有權移轉登記行為均不存在；備位主張依民法第244
    條之規定，訴請撤銷被告2人間就系爭房地之買賣及所有權
    移轉登記行為，均為無理由，應予駁回。
五、本件事證已臻明確，兩造其餘攻擊防禦方法及證據，經本院
    斟酌後，對於判決之結果不生影響，故不再逐一論列，併此
    敘明。
六、訴訟費用負擔之依據：民事訴訟法第78條。 　
中    華    民    國   111    年    6     月    16    日
                        民事第二庭  法  官   吳怡嫺
附表　　　　　　　　　
土地部分　　　　　　　　　 
地號 面積 （平方公尺） 權利範圍 臺中市○○區○○段000○00地號土地 519 519分之16 臺中市○○區○○段000○00地號土地 258 258分之2 臺中市○○區○○段000○00地號土地 129 全部 

建物部分
建號 門牌號碼 坐落基地 面積 權利範圍 臺中市○○區○○段0000○號建物 臺中市○○區○○街000巷0號 臺中市○○區○○段000○00地號土地 198.31 平方公尺 全部 
以上正本係照原本作成。
如對本判決上訴，須於判決送達後20日之不變期間內，向本院提
出上訴狀。如委任律師提起上訴者，應一併繳納上訴審裁判費。
中　　華　　民　　國　　111 　年　　6 　　月　　16　　日
                                書記官  林佩倫